臺灣士林地方法院刑事判決　　　　　　　100年度訴字第141號
公　訴　人　臺灣士林地方法院檢察署檢察官
被　　　告　黃俊倫
上列被告因妨害自由案件，經檢察官提起公訴（100 年度偵緝字
第228 號），本院判決如下：
    主  文
黃俊倫共同以非法方法，剝奪人之行動自由，處有期徒刑肆月，
如易科罰金，以新臺幣壹仟元折算壹日。
    事  實
一、緣陸宗焱（另案經本院於民國100 年1 月21日以99年度訴字
    第353 號判決處應執行有期徒刑10月確定）與楊金福前有債
    務糾紛，因楊金福無法正常繳納債務本息且避不見面長達月
    餘，陸宗焱於99年7 月底某日，得知楊金福在臺北市士林區
    ○○○路7 段77巷附近後，遂與黃俊倫共同基於剝奪楊金福
    行動自由之犯意聯絡，由陸宗焱駕駛楊金福所有、交付陸宗
    焱以抵償利息之車牌號碼125-DM號計程車（以下簡稱系爭車
    輛）搭載黃俊倫前往尋找楊金福。嗣於同日凌晨某時許，陸
    宗焱與黃俊倫在臺北市○○○路○ 段77巷口見楊金福正駕駛
    車牌號碼822-A5號計程車，陸宗焱即令楊金福下車，由黃俊
    倫將楊金福強押上系爭車輛，二人上車後，陸宗焱再駕駛系
    爭車輛駛往臺北縣淡水鎮（現改制為新北市淡水區，以下均
    稱新北市淡水區）方向，途中黃俊倫下車在便利商店購買膠
    帶再將楊金福雙手以膠帶綑綁並矇住雙眼，以上開方式剝奪
    楊金福之行動自由，陸宗焱、黃俊倫並搭載楊金福至新北市
    淡水區某墓園後，先由黃俊倫毆打楊金福（傷害部分未據告
    訴），再由陸宗焱、黃俊倫一同質問楊金福還款事宜，因楊
    金福表示無力償還、希望可以調低利息，黃俊倫、陸宗焱即
    於同日上午8 時許，由陸宗焱駕駛系爭車輛，搭載楊金福、
    黃俊倫前往其靠行之臺北市○○○○○路6 段56巷15弄2 號
    6 樓威龍車行，經陸宗焱與威龍車行負責人周宜禛商談協調
    楊金福所欠債務之償還細節後，始行釋放楊金福恢復其行動
    自由。嗣於99年10月27日為警持搜索票，在陸宗焱位於新北
    市○○區○○街58巷3 之2 號住處，扣得陸宗焱所有門號為
    00000000000 號行動電話乙支（含SIM 卡1 枚）、汽車買賣
    合約書1 本、楊金福合約書1 紙、借款名冊1 本、司機還款
    明細1 紙、電擊棒1 支、放款名冊2 紙、繳款卡3 紙等物，
    始循線查悉上情。
二、案經臺北市政府警察局移送臺灣士林地方法院檢察署檢察官
    偵查起訴。
    理  由
一、證據能力部分：
  (一)按刑事訴訟法第158 條之3 規定：「證人、鑑定人依法應具
    結而未具結者，其證言或鑑定意見，不得作為證據。」所謂
    「依法應具結而未具結者」，係指檢察官或法官依刑事訴訟
    法第175 條之規定，以證人身分傳喚被告以外之人（證人、
    告發人、告訴人、被害人、共犯或共同被告）到庭作證，或
    雖非以證人身分傳喚到庭，而於訊問調查過程中，轉換為證
    人身分為調查時，此時其供述之身分為證人，則檢察官、法
    官自應依本法第186 條有關具結之規定，命證人供前或供後
    具結，其陳述始符合第158 條之3 之規定，而有證據能力。
    若檢察官或法官非以證人身分傳喚而以共犯、共同被告身分
    傳喚到庭為訊問時，其身分既非證人，即與「依法應具結」
    之要件不合，縱未命其具結，純屬檢察官或法官調查證據職
    權之適法行使，當無違法可言（最高法院97年度臺上字第13
    73號、99年度臺上字第1158號判決意旨可佐）。經查，本件
    證人即共犯陸宗焱於99年10月27日警詢、99年12月17日偵訊
    、99年10月28日、99年12月23日、99年12月29日、100 年1
    月3 日本院另案準備期日及審理期日時，係經檢察官、法官
    以被告身分傳喚到庭訊問，被告既未表示欲傳喚證人陸宗焱
    到庭接受詰問，復無查顯不可信之情況存在，依前揭判決意
    旨，應認其未經具結所為之證詞，仍有證據能力。
  (二)按被告以外之人於審判外之陳述，雖不符同法第159 條之1
    至之4 之規定，而經當事人於審判程序同意作為證據，法院
    審酌該言詞陳述或書面陳述作成時之情況，認為適當者，亦
    得為證據。又當事人、代理人或辯護人於法院調查證據時，
    知有第159 條第1 項不得為證據之情形，而未於言詞辯論終
    結前聲明異議者，視為有前項之同意，同法第159 條之5 亦
    有明定。經查，本判決下列所引用之各項證據方法之證據能
    力，檢察官及被告於本院審判期日中均未予爭執，且迄至言
    詞辯論終結前亦未聲明異議（見本院卷第16頁背面、第41頁
    ），本院審酌該等言詞陳述及書面陳述作成時之情況，並無
    不宜作為證據之情事，依刑事訴訟法第159 條之5 第2 項之
    規定，自得作為證據。
二、實體部分：
    訊據被告固坦承其曾與證人陸宗焱一同前往找證人楊金福，
    當時大概是晚上12點、1 點多，由證人陸宗焱開車，遇到證
    人楊金福後渠等二人在討論債務的事情，後來大約凌晨2 、
    3 點，證人楊金福說要去證人陸宗焱家中拿帳單，所以我們
    就離開該地前往淡水捷運站附近，在淡水捷運站附近協商約
    半小時之後就去了南港，之後又再到內湖的威龍車行找該車
    行負責人協調債務事宜等語，惟矢口否認有何妨害自由之犯
    行，辯稱其並未毆打證人楊金福，也沒有綑綁他，證人楊金
    福是自願跟我還有證人陸宗焱一起去的云云。經查：
  (一)被告與證人陸宗焱於99年7 月底間某日，強押證人楊金福至
    系爭車輛上，並由被告下車購買膠帶以之綑綁證人楊金福，
    將其帶至新北市淡水區某墓園及威龍車行，以此方式剝奪證
    人楊金福之行動自由等節，有下列證據可資認定：
  1.證人即被害人楊金福迭於警詢、偵查中證稱：99年6 月多的
    時候我積欠綽號「小陸」即證人陸宗焱之債務就有繳息不正
    常的情形，同年7 月底零凌晨2 時許，我在臺北市○○○路
    77巷內遇到證人陸宗焱，證人陸宗焱下令被告強押我至系爭
    車輛內，我被押上車後由證人陸宗焱開車，被告則用膠帶綑
    綁我的雙手及矇住我的眼睛，強押我至新北市淡水區山上某
    墓園毆打，並問我錢要如何還，我說我只希望利息低一些，
    之後證人陸宗焱和被告就將我鬆綁，後來早上8 點至9 點間
    我就跟證人陸宗焱及被告到我靠行的威龍車行那邊，證人陸
    宗焱和威龍車行老闆即證人周宜禛講好，說我賺的錢每個月
    還給證人陸宗焱1 萬元，證人陸宗焱和被告才放我走等語（
    偵字第14197 號卷第22-25 、26-28 、78-81 頁、他字第33
    07號卷第5 頁至第12頁、第22-24 頁、偵字第15592 號卷第
    12頁至第18頁）。由前揭證人所述，足徵被告與證人陸宗焱
    係強行將證人楊金福帶上系爭車輛，並以綑綁證人楊金福雙
    手、蒙住雙眼之方式，將證人楊金福帶至新北市淡水區及威
    龍車行，而以此非法之方法剝奪證人楊金福之行動自由甚明
    。
  2.而證人陸宗焱復於本院99年度訴字第353 號刑事案件審理中
    陳稱：證人楊金福大約99年5 月、6 月間就開始躲避我不跟
    我聯絡，大約1 個多月後的某天凌晨2 點多我跟被告在臺北
    市○○○路○ 段77巷找到證人楊金福，在那邊待了半個小時
    討論債務的問題，後來因為有些債務證人楊金福不承認，我
    就與被告一同將證人楊金福押到新北市淡水區，先到新北市
    淡水區我的住處去拿借款的單據，接著我們到加油站核對債
    務，後來又先去南港，最後我與被告才將證人楊金福押到威
    龍車行談債務清償問題，談完之後我開系爭車輛載被告離開
    ，我有與被告一同將證人楊金福押到淡水，然後再將證人楊
    金福押到威龍車行，我控制證人楊金福行動自由的目的是為
    了要求證人楊金福協商債務，在證人周宜禛與我達成協議之
    後，我就釋放證人楊金福了等語（本院99年度訴字第353 號
    卷第8 頁至第10頁、第36頁）。查證人陸宗焱其於所涉本院
    99年度訴字第353 號案件中已選任辯護人，有可供專業諮詢
    之對象（見本院99年度訴字第353 號卷第29頁），其並主動
    表示願坦承犯行（見本院99年度訴字第353 號卷第31-32 頁
    ），該案更係實際對其論罪科刑而影響直接且深遠之案件，
    實無反刻意為不利於己之不實陳述之理由，而其所為之證述
    又與證人楊金福前揭所述互核相符，足見證人陸宗焱於本院
    99年度訴字第353 號案件中所述，實為可採，而益徵被告與
    證人陸宗焱確係以上揭非法方法剝奪證人楊金福之行動自由
    。
  3.況證人即威龍車行負責人周宜禛亦於偵查及本院審理中證稱
    ：證人楊金福是我擔任負責人的威龍車行之靠行司機，證人
    陸宗焱則是專門從事放款業務的，99年7 月底或8 月初，確
    切的時間我不記得了，當時證人陸宗焱和被告、證人楊金福
    一起到威龍車行來，我當時去買早餐，所以我到的時候被告
    等三人就已經在威龍車行內了，被告三人應該是開系爭車輛
    到威龍車行的，證人陸宗焱表示因為證人楊金福躲他，沒有
    出面處理債務，半夜被證人陸宗焱碰到，本來是先到南港一
    間車行，後來早上8 點多才到威龍車行協調債務如何處理，
    當天被告並沒有講話，大部分是證人陸宗焱在講話，證人陸
    宗焱來到威龍車行後就開始談債務清償的問題，協調的結果
    是證人楊金福一個月還1 萬元給證人陸宗焱，證人楊金福有
    同意上述的清償方式，後來被告與證人陸宗焱就駕駛系爭車
    輛離開了等語（見他字卷第29頁至第32頁、偵字第14197 號
    卷第89-91 、95-97 頁、本院卷第37頁至第41頁）。
  4.互核前揭證人楊金福、周宜禛及證人陸宗焱所為之證述，證
    人楊金福證述就其遭被告與證人陸宗焱強押坐上系爭車輛，
    並先後被帶至新北市淡水區、南港某車行及威龍車行之情節
    ，核與證人陸宗焱於另案中所述相符；又渠等三人就證人陸
    宗焱、被告與證人楊金福至威龍車行洽談之情節，所述均相
    符，足以佐證證人楊金福上開證述其遭證人陸宗焱、被告二
    人剝奪行動自由等情，應為真實可採。
  5.被告雖辯稱其並無強押證人楊金福上系爭車輛，且並未以膠
    帶綑綁證人楊金福，證人楊金福係出於自願云云。惟查：
  (1)證人周宜禛於本院審理中證稱：本件案發當天被告與證人陸
    宗焱、證人楊金福三人是開系爭車輛來威龍車行的，系爭車
    輛是信義車行的車，原來是證人楊金福與他的一個朋友在開
    ，我租給證人楊金福的那台車牌號碼822-A5號計程車放在淡
    水區○○路捷運站那邊，並沒有開來威龍車行，好像是被告
    與證人陸宗焱在淡水那邊碰到證人楊金福，要來我這邊談事
    情，所以才一起開系爭車輛過來，後來當天被告與證人陸宗
    焱離開後，我開車載證人楊金福到淡水區去牽822-A5號計程
    車，822-A5號計程車後來再由證人楊金福開走等語（本院卷
    第39頁至第40頁）；核與證人陸宗焱於本院99年度訴字第35
    3 號刑事案件審理中陳稱：證人楊金福自99年5 月、6 月起
    開始未和我聯繫，我那天找到證人楊金福時，因為我怕他開
    自己的車會跑掉，所以我叫他坐我的車（即系爭車輛），並
    且告訴他把鑰匙給我，我請人把你跟車行租的車（即822-A5
    號計程車）開回淡水，你也跟我回淡水，我就請另一個司機
    將證人楊金福開的車開回淡水，後來我們到威龍車行談完債
    務後，我開車載被告回淡水，威龍車行老闆即證人周宜禛則
    載證人楊金福去淡水牽證人楊金福的車等語（本院99年度訴
    字第353 號卷第9 頁至第10頁）。是案發當日證人楊金福係
    將822-A5號計程車交由他人駕駛，並與被告、證人陸宗焱搭
    乘系爭車輛離去等情，應堪認定。而822-A5號計程車乃證人
    楊金福向威龍車行所租用之計程車，亦係證人楊金福該時賴
    以維生之工具，衡情證人楊金福倘非陷於遭債權人壓迫自由
    意志、已無可逃避之情況，否則應無將自身生財工具任由他
    人處置之理，是益見證人楊金福前揭所述屬實，被告前揭所
    辯，應屬無據。
  (2)至證人周宜禛雖於偵查及本院審理中證稱：案發當日被告與
    證人陸宗焱、楊金福到威龍車行時，並未看見證人楊金福身
    上有傷痕等語（偵字第14197 號卷第96頁、本院卷第40頁背
    面），然此僅足資認定被告或未有傷害證人楊金福之犯行，
    亦尚不足為有利於被告之認定。
  (二)被告雖又辯稱其與證人陸宗焱一同向證人楊金福催討債務之
    時間為99年6 月、7 月間云云。然查：
  1.證人楊金福於99年7 月20日警詢中證稱：98年8 月起我經過
    朋友介紹，向證人陸宗焱陸續借款，但是我開計程車的錢都
    繳給證人陸宗焱，還是不夠繳付利息，證人陸宗焱便將我賴
    以維生的計程車（即車牌號碼125-DM號計程車），99年5 月
    、6 月間，因為我繳不出利息，證人陸宗焱就打電話恐嚇我
    等語（其所涉重利、恐嚇罪部分，業經本院99年度訴字第
    353 號判決），後於99年9 月17日警詢中始證稱前揭遭證人
    陸宗焱及被告強押至新北市淡水區等節，此有證人楊金福警
    詢筆錄2 份在卷可憑（偵字第14197 號卷第22頁至第28頁）
    ，是比對證人楊金福於前後二次警詢時所述，顯見其於99年
    7 月20日該次警詢筆錄前，尚無遭證人陸宗焱及被告剝奪行
    動自由之情事，而可資認定本件犯罪時間應在99年7 月20日
    至同年9 月17日間無訛。
  2.又證人周宜禛於偵查及本院審理中均一致證稱：99年7 月底
    至8 月初，星期一到星期六之間，被告與陸宗焱帶證人楊金
    福到威龍車行等語（偵字第14197 號卷第89-91 、95-97 頁
    、本院卷第37頁背面），此亦與證人楊金福前揭所述犯罪時
    間互核相符，則本件犯罪時間應為99年7 月底某日甚明，被
    告前揭所辯，應屬無據。況本件犯罪事實業經本院認定如前
    ，證人楊金福、周宜禛就本件案發時間所述亦大致相符，自
    不影響渠等所證上開剝奪行動自由犯行之可信度，而無由以
    此些微出入即為對被告有利之認定。
  (三)綜上所述，被告前揭否認犯罪之辯解，均核屬臨訟飾卸之詞
    ，難以憑採；綜觀上情，被告與證人陸宗焱共同妨害證人楊
    金福自由之犯罪事實業已證明，應依法論科。
三、論罪科刑
    核被告黃俊倫所為，係犯刑法第302 條第1 項之剝奪他人行
    動自由罪。被告與成年人陸宗焱間，就前揭犯行之實行行為
    ，有犯意聯絡及行為分擔，應論以共同正犯。爰審酌被告正
    值青壯年，又不思以正當方式討債，動輒施以妨害自由之手
    段，限制告訴人之行動自由，所為對被害人身心造成嚴重損
    害，所生之危害難謂非鉅，對社會風氣亦有不良影響，並考
    量證人陸宗焱為首謀之人、被告則實際下手押人之行為分擔
    情節，而被告犯後並未坦承犯行，顯見其並無悔意，及其犯
    罪之動機、目的、手段、智識程度等一切情狀，量處如主文
    所示之刑，並諭知易科罰金之標準，以資懲儆。
四、扣案物部分
    扣案門號0000000000號行動電話1 支（含SIM 卡1 枚）、汽
    車買賣合約書1 本、證人楊金福合約書1 紙、借款名冊1 本
    、放款名冊2 紙、電擊棒1 支、繳款卡3 紙），均非被告所
    有，且無證據證明與被告或共犯即證人陸宗焱上開犯行有關
    ，爰不予宣告沒收，附此敘明。
據上論斷，應依刑事訴訟法第299 條第1 項前段，刑法第28條、
第302 條第1 項、第41條第1 項前段，刑法施行法第1 條之1 第
1 項前段、第2 項，判決如主文。
本案經檢察官鄭嘉欣到庭執行職務
中    華    民    國   100    年    10    月    26    日
                  刑事第五庭審判長法  官  雷雯華
                                  法  官  李冠宜
                                  法  官  李郁屏
以上正本證明與原本無異。
如不服本判決應於收受送達後10日內向本院提出上訴書狀，並應
敘述具體理由。其未敘述上訴理由者，應於上訴期間屆滿後20日
內向本院補提理由書( 均須按他造當事人之人數附繕本)「 切勿
逕送上級法院」。
                                  書記官  阮弘毅
中    華    民    國   100    年    10    月    28    日